【裁判字號】    97,上,749
【裁判日期】    980324
【裁判案由】    債務不履行損害賠償
【裁判全文】
臺灣高等法院民事判決                   97年度上字第749號
    上  訴  人  好停企業有限公司
    法定代理人  乙○○
    訴訟代理人  江旻書律師
    被上訴人    第一商業銀行股份有限公司
    法定代理人  甲○○
    訴訟代理人  陳詩經律師
上列當事人間請求債務不履行損害賠償事件，上訴人對中華民國
97年7月18日臺灣臺北地方法院97年度訴字第2405號第一審判決
提起上訴，本院於98年3月10日言詞辯論終結，判決如下：
    主      文
上訴駁回。
第二審訴訟費用由上訴人負擔。
    事實及理由
一、程序方面：
    經查本件被上訴人第一商業銀行股份有限公司之法定代理人
    原為張兆順，嗣變更為甲○○，有該公司變更登記表影本可
    證（見本院卷第25至28頁），其聲明承受訴訟，核無不合，
    應予准許。
二、本件被上訴人起訴主張：上訴人自民國89年10月26日起，承
    租被上訴人所有、位於台北市○○區○○段4小段203地號土
    地（下稱系爭土地），以經營中吉停車場，93年10月間及94
    年10月24日又先後續訂土地租賃契約書（下稱系爭租約），
    約定由上訴人自行申請停車場登記證，租賃期間內如停車場
    登記證有效期限屆滿，上訴人應辦理有效期限之展延，如疏
    於辦理致伊權益受損（如地價稅無法減徵）時，則應負賠償
    責任，被上訴人得逕自保證金扣抵，如有不足，上訴人應自
    行清償。惟上訴人明知停車場登記證有效期限於93年10月25
    日即已屆滿，卻遲至95年3月25日始為申請，致台北市稅捐
    稽徵處中南分處（下稱稅捐稽徵處）以系爭土地適用特別稅
    率之原因消滅為由，核定自94年起改按一般用地稅率課徵地
    價稅。被上訴人因而於95年6月14日繳納94年度地價稅差額
    新臺幣（下同）234萬4,117元，經扣抵上訴人前所繳交保證
    金50萬6,000元及利息5萬487元後，被上訴人尚受有178萬
    7,630元之損害，爰依系爭租約第16條約定，請求上訴人應
    給付被上訴人178萬7,630元，及自97年2月23日起至清償日
    止，按年息5%計算之利息等語（原審為被上訴人勝訴之判決
    ，上訴人不服而提起上訴）。並答辯聲明：上訴駁回。
三、上訴人則以：被上訴人遭補徵地價稅，係因其未就系爭土地
    申請適用特別稅率所致。緣兩造於93年10月26日續訂租約後
    ，上訴人即向台北市政府停車管理處（下稱停車管理處）申
    請停車場登記證，惟被上訴人為配合金改政策，縮短租賃期
    限為一年，並增列得隨時終止租約約定，故台北市政府停車
    管理處經辦人員口頭表示不會核發新證，上訴人因而撤回申
    請。然上訴人自承租系爭土地起，即依停車場法持續營業未
    曾中斷，則依土地稅法第41條第1項規定，應屬已核定而用
    途未變更，免再申請適用特別稅率之情形。況被上訴人既為
    系爭土地所有權人，若認為適用特別稅率情形有所變更，而
    應按一般稅率繳納地價稅，則被上訴人應向上訴人索取停車
    場登記證，並憑以申請適用特別稅率。又因停車場登記證有
    效期限業已屆至，因此縱使上訴人已申請展延，惟被上訴人
    仍須重新申請適用地價稅特別稅率。從而被上訴人縱使受有
    損害，惟被上訴人未向上訴人索取新核發停車場登記證，亦
    未於94年9月22日前申請適用特別稅率，復未對訴願決定提
    起行政訴訟，其就損害之發生自屬與有過失等語，資為抗辯
    。並上訴聲明：(一)原判決不利於上訴人部分廢棄。(二)上開廢
    棄部分，被上訴人在第一審之訴及假執行之聲請均駁回。
四、兩造不爭執之事實：
  (一)被上訴人於89年9月間委託訴外人中央信託局辦理其所有之
    系爭土地出租事宜，上訴人於89年10月間與中央信託局簽訂
    土地租賃契約書，承租系爭土地經營中吉停車場，租期自89
    年10月26日起至91年10月25日，上訴人並給付保證金50萬
    6,000元。租期屆滿後，被上訴人復先後與上訴人簽訂系爭
    土地租賃契約書，租期分別自93年10月26日起至94年10月25
    日止、自94年10月26日起至95年10月25日止，有土地委託出
    租協議書、包租契約書、系爭租約影本可證（見原審卷第8
    至11、58至63頁）。
  (二)停車管理處於89年10月2日核發北市停車場登字第484號登記
    證予上訴人，有效期限89年10月2日至91年10月2日止。稅捐
    處因而於89年10月6日核准系爭土地自89年起至減免原因消
    滅止，按千分之十稅率計徵地價稅。期滿後上訴人續為申請
    ，經停車管理處核發有效期限至93年10月25日為止之北市停
    車場登字第484-2號登記證，有該停車證、稅捐稽徵處89年
    10月6日函影本在卷可稽（見原審卷第90、93、107頁）。
  (三)稅捐稽徵處以上訴人領有之484-2號停車場登記證已逾期而
    未申請展延為由，於95年4月27日函令被上訴人自94年起改
    按一般用地稅率課徵系爭土地地價稅。被上訴人先於95年6
    月14日補繳地價稅234萬4,117元，再申請復查並提起訴願，
    惟均遭駁回，有稅捐稽徵處函文、復查決定書、台北市政府
    訴願決定書影本可證（見原審卷第12至24頁）。被上訴人並
    未提起行政訴訟。
  (四)上訴人於95年3月23日及95年11月4日再申請停車場登記證，
    經停車管理處核發有效期限至97年11月14日為止之北市停車
    場登字第484-3、484-4號停車場登記證。稅捐稽徵處復先後
    於95年5月2日、96年3月30日分別核准按千分之十稅率計徵
    地價稅，有該處函文影本附卷可稽（見原審卷第95至96、99
    至100、102頁）。
五、兩造爭執要點為：(一)被上訴人得否依系爭租約第16條約定，
    請求上訴人賠償因地價稅無法減徵所受損害234萬4,117元？
    (二)被上訴人就本件損害之發生及擴大是否與有過失？茲就兩
    造爭點及本院得心證理由分述如下：
  (一)被上訴人得否依系爭租約第16條約定，請求上訴人賠償因地
    價稅無法減徵所受損害234萬4,117元？
  1.經查上訴人向被上訴人承租系爭土地多年，最後一次租約期
    間自94年10月26日起至95年10月25日止。兩造並約定系爭土
    地僅供上訴人經營停車場業務使用，上訴人並應依停車場法
    規定，負責規劃、工程發包、監工暨申請停車場登記證；租
    期屆滿，上訴人應將停車場登記證註銷或將停車場登記證之
    經營者名稱變更為新承租人，相關費用由上訴人負擔，完成
    後，被上訴人始無息退還保證金（系爭租約第7條、第15條
    參照）。又依系爭租約第16條約定：「停車場證由乙方（即
    上訴人）自行申請，租賃期間內如停車場登記證之有效期屆
    滿，乙方應向主管機關辦妥展延停車場登記證之有效期限，
    如乙方疏於辦理，致甲方（即被上訴人）權益受損（如地價
    稅無法減徵）時，乙方應負賠償責任，甲方並得逕自保證金
    內扣抵，如仍不足，乙方應另行清償。」有系爭租約影本在
    卷可稽（見原審卷第10至11頁），是據此足證上訴人負有向
    停車管理處申請停車場登記證之義務。
  2.而上訴人雖自89年起即向停車管理處申請核發停車場登記證
    ，但上訴人所領有之停車場第484-2號登記證，其有效期間
    至93年10月25日止，而上訴人並未自93年10月26日起至94年
    10月25日為止申請核發停車場登記證，有停車管理處95年4
    月18日函文影本可證（見原審卷第105頁），並為兩造所不
    爭執。則據此足證上訴人於上開期間未申請停車場登記證之
    不作為，確實違反系爭租約第16條約定。是被上訴人此部分
    主張，應屬有據。
  3.又稅捐稽徵處以上訴人逾期未申請展延停車場登記證為由，
    於95年4月27日函令被上訴人自94年起改按一般用地稅率課
    徵系爭土地地價稅，並補徵94年度地價稅差額，有稅捐稽徵
    處函文影本可稽（見原審卷第103頁），為兩造所不爭執。
    上訴人雖辯稱：上訴人向被上訴人承租系爭土地後，即依停
    車場法持續營業未曾中斷，並按期繳納營業稅，始終未變更
    其為公眾使用停車場用途，則上訴人本無須再次申請停車場
    登記證，故稅捐稽徵處以未按目的事業主管機關核定規劃使
    用，無土地稅法第18條第1項第4款之適用，不符合土地稅法
    第41條第1項規定，依一般稅率補徵系爭土地地價稅，並不
    合法云云。惟稅捐稽徵處就系爭土地補徵94年度地價稅差額
    之行政處分，經被上訴人申請復查並提起訴願後均遭駁回，
    有稅捐稽徵處函文、復查決定書、台北市政府訴願決定書影
    本可證（見原審卷第12至24頁），則上開行政處分即具有存
    續力，上訴人與被上訴人均應受其拘束，上訴人自無從為相
    反之主張。是上訴人辯稱被上訴人並無依一般稅率繳納系爭
    土地地價稅之義務云云，並不可採。
  4.則被上訴人得否依系爭租約第16條約定，請求上訴人賠償因
    地價稅無法減徵所受損害即補繳地價稅234萬4,117元，即須
    視被上訴人所受上開損害，是否與上訴人違約未申請停車場
    登記證有相當因果關係而定。經查：
  (1)按土地稅法第18條規定：「供下列事業直接使用之土地，按
    千分之十計徵地價稅。但未按目的事業主管機關核定規劃使
    用者，不適用之：……四、經主管機關核准設置之加油站及
    依都市計畫法規定設置之供公眾使用之停車場用地。……」
    又同法第41條固規定：「依第17條及第18條規定，得適用特
    別稅率之用地，土地所有權人應於每年（期）地價稅開徵40
    日前提出申請，逾期申請者，自申請之次年期開始適用。前
    已核定而用途未變更者，以後免再申請。適用特別稅率之原
    因、事實消滅時，應即向主管機關申報。」另依土地稅法施
    行細則第14條第1項第2款規定：「土地所有權人申請適用本
    法第18條特別稅率計徵地價稅者，應填具申請書，並依下列
    規定，向主管稽徵機關申請核定之：……二、其他按特別稅
    率計徵地價稅之土地：應檢附目的事業主管機關核准或行政
    院專案核准之有關文件及使用計畫書圖或組織設立章程或建
    築改良物證明文件」。
  (2)被上訴人以系爭土地為供公眾使用之停車場用地為由，欲適
    用特別優惠稅率以計繳土地地價稅時，依上開規定，本應由
    被上訴人檢具相關文件向主管稽徵機關申請核定。惟上訴人
    自89年10月間與中央信託局簽訂土地租賃契約書，承租系爭
    土地經營中吉停車場後，被上訴人業於89年10月2日向稅捐
    處申請就系爭土地地價稅適用特別稅率，並經稅捐稽徵處於
    89年10月6日准許在案，有稅捐稽徵處函文影本可證（見原
    審卷第90頁）。則依上開規定，若系爭土地用途並無變更，
    則被上訴人於第一次申請適用特別稅率後，即無庸再於逐年
    為地價稅特別稅率之申請。是被上訴人此部分主張，應屬有
    據。
  (3)又兩造自89年間起至95年間止就系爭土地訂有租約，並均約
    定系爭土地僅供上訴人經營停車場業務使用，上訴人應自行
    申請停車場登記證，上訴人並應於停車場登記證有效期間屆
    滿時重新申請，已如前述。此外因稅捐稽徵處定期依職權函
    詢停車管理處關於上訴人何時申請停車場登記證，以加強清
    查地價稅稅籍及使用情形，有停車管理處函文影本可稽（見
    原審卷第97、105頁）。是據此足證上訴人若依約定期申請
    停車場登記證，則稅捐稽徵處將因函詢停車管理處而得知系
    爭土地用途並無變更，而仍按特別稅率課徵地價稅，故被上
    訴人並無義務向上訴人索取停車場登記證以申請減免地價稅
    。此外依土地稅法第41條規定免為再申請者，為土地所有權
    人自申請適用特別稅率後之次年起不必再行申請，並非謂停
    車場經營者不必再申請停車場登記證，是上訴人此部分所辯
    ，並不可採。
  (4)惟上訴人並未依約自93年10月26日起至94年10月25日為止向
    停車管理處申請核發停車場登記證，以致於稅捐稽徵處於函
    詢停車管理處而查無上訴人申請案時，逕行認定系爭土地用
    途有所變更，而按一般稅率課徵地價稅，即應認為被上訴人
    因補繳地價稅所受損害，與上訴人未申請停車場登記證之不
    作為間，有相當因果關係。蓋上訴人若依約申請核發停車場
    登記證，則稅捐稽徵處即認定系爭土地用途未變更，而仍以
    特別稅率課徵地價稅，將不致於適用一般稅率而令被上訴人
    補繳地價稅，是被上訴人所受損害，確實係因上訴人之不作
    為所致。從而被上訴人主張所受損害為補繳94年度地價稅差
    額234萬4,117元，扣除上訴人所給付之保證金50萬6,000元
    及利息5萬487元後，被上訴人尚受有178萬7,630元損害（計
    算式：2,344,117-506,000-50,487=1,787,630），即為有據
    。
  (5)上訴人雖辯稱：系爭租約訂立時間、停車場登記證申請時間
    、停車場登記證核准時間及有效期限起迄時間，不可能全然
    銜接無落差；且停車場登記證有效期限屆至時，縱已申請展
    延，被上訴人仍須重新申請減免地價稅，故被上訴人遭補徵
    地價稅係因其未申請特別稅率所致云云。惟系爭租約與停車
    場登記證有效期間，均屬確定而為兩造所得預期，上訴人為
    依約履行其申請停車場登記證義務，即應於期間屆滿前預留
    相當作業期間而提早進行相關程序，不得藉詞作業不及而脫
    免契約所負有之義務。又縱使停車管理處受理申請後發生延
    宕情事，但上訴人仍不得藉此為拒不申請停車場登記證之正
    當化依據。至於被上訴人依照土地稅法與系爭租約約定，均
    無逐年申請適用特別稅率以減免地價稅之義務，已如前述，
    是上訴人此部分所辯，並不足採。
  (二)被上訴人就本件損害之發生及擴大是否與有過失？
  1.按損害之發生或擴大，被害人與有過失者，法院得減輕賠償
    金額，或免除之；重大之損害原因，為債務人所不及知，而
    被害人不預促其注意或怠於避免或減少損害者，為與有過失
    ，民法第217條第1項、第2項定有明文。所謂與有過失，係
    指被害人苟能盡善良管理人之注意，即得避免其損害之發生
    或擴大，乃竟不注意，致有損害發生或擴大之情形而言。但
    就被害人之消極不作為而言，則以民法第217條第2項規定者
    為限，始有上開規定之適用。
  2.經查關於上訴人申請核發停車場登記證，可使被上訴人就系
    爭土地按特別稅率繳納地價稅等情，為兩造所知悉，且被上
    訴人就稅捐稽徵處補徵地價稅差額之處分申請復查與訴願，
    其相關資料均係由上訴人所提供，為兩造所不爭執，有言詞
    辯論筆錄可證（見本院卷第70頁反面）。從而上訴人既知悉
    其申請核發停車場登記證，將使被上訴人獲有減少繳納地價
    稅之利益，則依上說明，被上訴人即無必要預促上訴人注意
    申請核發停車場登記證，且不能以被上訴人未就台北市政府
    駁回訴願之決定提起行政訴訟而謂與有過失。是上訴人此部
    分所辯，亦不足採。
六、綜上所述，被上訴人請求上訴人給付178萬7,630元本息，應
    予准許。原審判決上訴人敗訴，核無違誤。上訴意旨仍執陳
    詞，求予廢棄改判，為無理由，應予駁回上訴。
七、因本件事證已臻明確，兩造其餘主張、陳述及所提之證據，
    經本院審酌後認與判決結果不生影響，爰不逐一論列，附此
    敘明。
八、據上論結，本件上訴為無理由。依民事訴訟法第449條第1項
    、第78條，判決如主文。
中    華    民    國    98    年    3    月     24    日
                 民事第七庭
                        審判長法  官  鄭三源
                              法  官  王聖惠
                              法  官  邱  琦
正本係照原本作成。
如不服本判決，應於收受送達後20日內向本院提出上訴書狀，其
未表明上訴理由者，應於提出上訴後20日內向本院補提理由書狀
（均須按他造當事人之人數附繕本）上訴時應提出委任律師或具
有律師資格之人之委任狀；委任有律師資格者，另應附具律師資
格證書及釋明委任人與受任人有民事訴訟法第466條之1第1項但
書或第2項（詳附註）所定關係之釋明文書影本。
中    華    民    國    98    年    3     月    24    日
                              書記官  廖艷莉
附註：
民事訴訟法第466條之1（第1項、第2項）：
對於第二審判決上訴，上訴人應委任律師為訴訟代理人。但上訴
人或其他法定代理人具有律師資格者，不在此限。
上訴人之配偶、三親等內之血親、二親等內之姻親，或上訴人為
法人、中央或地方機關時，其所屬專任人員具有律師資格並經法
院認為適當者，亦得為第三審訴訟代理人。


司法院資訊處製作；財團法人民間司法改革基金會備份。
